臺灣高等法院民事判決  
111年度上易字第83號
上  訴  人  中華開發資產管理股份有限公司
法定代理人  林德雲  
訴訟代理人  季佩芃律師
被 上訴 人  李秀眉  
            李秀容  
            李秀絨  
            李淑惠  
共      同
訴訟代理人  余政勳律師
上列當事人間分配表異議之訴事件，上訴人對於中華民國110年 
11月12日臺灣臺北地方法院110年度訴字第680號第一審判決提起
上訴，本院於111年7月19日言詞辯論終結，判決如下：
    主      文
上訴駁回。
第二審訴訟費用由上訴人負擔。
    事實及理由
一、上訴人主張：伊為訴外人林嘉圖之債權人，林嘉圖於民國(
    下同)105年10月21日死亡，其生前為附表所示土地(下稱系
    爭土地)之所有人。林嘉圖於86年9月3日以系爭土地設定本
    金最高限額新臺幣(下同)820萬元之抵押權(下稱系爭抵押權
    )予訴外人李金城，約定抵押權存續期間為86年9月3日至116
    年9月2日。李金城於107年5月3日死亡，由被上訴人於108年
    5月27日以分割繼承為原因，登記共有系爭抵押權，並於108
    年9月17日以臺灣臺北地方法院(下稱臺北地院)108年度司拍
    字第288號拍賣抵押物裁定暨確定證明書為執行名義，對林
    嘉圖之遺產管理人即訴外人黃宋宙實行抵押權，聲請強制執
    行系爭土地，經臺北地院民事執行處以108年度司執字第 99
    182號強制執行事件（下稱系爭執行事件）拍賣系爭土地，
    並於109年11月2日製作分配表（下稱系爭分配表），記載被
    上訴人受分配為次序3執行費7萬3,990元及次序4第1順位抵
    押權656萬7,664元。惟被上訴人未提出系爭抵押權所擔保之
    債權證明文件，該抵押權因無擔保之債權而消滅；縱認有擔
    保借款債權，但自借款發生日即86年9月3日起算15年，該債
    權之請求權於101年9月3日因時效完成而消滅，被上訴人復
    未於106年9月3日前行使抵押權，依民法第880條規定，該抵
    押權消滅，爰依強制執行法第41條第1項規定提起分配表異
    議之訴，請求將上開分配次序剔除，不得列入分配等語。原
    審判決上訴人敗訴，上訴人不服，提起上訴。上訴聲明：㈠
    原判決廢棄。㈡系爭分配表所示被上訴人受分配之次序3執行
    費7萬3,990元、次序4第1順位抵押權656萬7,664元，均應予
    剔除，不得列入分配。
二、被上訴人則以：系爭抵押權擔保之債權乃李金城於86年9月3
    日貸款予林嘉圖之820萬元債權（下稱系爭借款債權），此
    有林嘉圖簽發予李金城，發票日為93年12月8日，面額分別
    為129萬7,500元、61萬3,500元、31萬5,000元、890萬元，
    共計1,112萬6,000元之本票4紙(下合稱系爭本票)、債權證
    明書（下稱系爭證明書）、於99年5月17日經公證之聲明書
    （下稱系爭聲明書）可證明。且林嘉圖前配偶暨遺產管理人
    黃宋宙於系爭執行事件，就伊陳報對林嘉圖有1,112萬6,000
    元債權金額未為反對意見，也對系爭分配表無異議，可徵系
    爭抵押權擔保之債權存在。至於系爭證明書、系爭聲明書雖
    誤載設定抵押權之土地段名為「直潭小段」，及漏載301地
    號土地，然其餘内容均與系爭抵押權登記内容相同，況查林
    嘉圖生前名下無「直潭小段」土地可供設定抵押權擔保債權
    ，可見系爭證明書、系爭聲明書所載「直潭小段」乃「直潭
    段屈尺小段」之誤載。且林嘉圖於99年5月17日簽立系爭聲
    明書承認債務，自斯時起時效重行起算，故伊於108年9月17
    日實行抵押權，系爭借款債權之請求權尚未罹於時效等語置
    辯。答辯聲明：上訴駁回。
三、兩造不爭執事項(本院卷第387頁至390頁)：
㈠、林嘉圖為系爭土地之所有人，於86年9月5日以系爭土地設定
    擔保債權本金最高限額820萬元，存續期間為86年9月3日至 
    116年9月2日，債權內容依照各個契約約定之抵押權予李金
    城。李金城於107年5月3日死亡，被上訴人為李金城之繼承
    人，於108年5月27日以分割繼承為原因，登記共有系爭抵押
    權（本院卷第117至335頁、原審卷第95至113頁）。
㈡、林嘉圖於99年5月17日出具系爭聲明書，並於同日經臺灣新北
    地方法院所屬民間公證人詹孟龍以99年板院民認龍字第2027
    44號認證，系爭聲明書暨公證書由被上訴人持有中（原審卷
    第209頁、第257至271頁）。
㈢、林嘉圖於105年10月21日死亡，其繼承人均拋棄繼承，經臺北
    地院於106年8月29日以106年度司繼字第829號民事裁定選任
    林嘉圖前配偶黃宋宙為遺產管理人，處理後續遺產、債務及
    稅捐等事宜。黃宋宙於108年7月8日以臺北大同郵局存證信
    函通知被上訴人陳報債權金額，被上訴人於108年7月19日以
    台北古亭郵局存證信函報明債權金額1,112萬6,000元。臺北
    地院於110年5月24日以110年度司繼字第105號裁定改派蕭嘉
    豪律師為林嘉圖之遺產管理人（原審卷第115至116頁、第11
    7至123頁、第225至229頁）。
㈣、直潭段直潭小段301、300、299地號土地未經地籍圖重測，自
    73年10月18日辦竣區段徵收登記後迄今，土地所有權人皆為
    臺北市，林嘉圖未曾為該等土地之所有權人；另查無直潭段
    直潭小段301-1、301-2、212-2地號土地之地籍資料（本院
    卷第113至115頁）。
㈤、被上訴人於108年9月17日以臺北地院108年度司拍字第288號
    拍賣抵押物裁定暨確定證明書，聲請強制執行系爭土地，經
    臺北地院民事執行處以系爭執行事件受理後，被上訴人於10
    8年10月7日提出抵押債權證明文件即系爭本票原本予臺北地
    院民事執行處（原審卷第89至91頁、系爭執行卷1內有原本
    ）。上訴人為林嘉圖之債權人，於108年10月16日持臺北地
    院88年度執字第23837號債權憑證，聲請強制執行系爭土地
    ，經臺北地院民事執行處以108年度司執字第113446號強制
    執行事件受理，後併入系爭執行事件（上開執行卷、系爭執
    行卷）。
㈥、臺北地院民事執行處拍賣系爭土地後，於109年11月2日製作
    系爭分配表，定於109年12月3日實行分配，上訴人於109年 
    12月1日具狀對於被上訴人受分配部分聲明異議，並於109年
    12月7日提起本件分配表異議之訴(原審卷第9頁)。
四、本院得心證之理由：
㈠、按分配表異議之訴屬形成之訴，其訴訟標的為對分配表之異
    議權，倘原告係以被告聲明執行之債權不存在為異議權之理
    由，其本質上即含有消極確認債權不存在訴訟之性質，如被
    告主張其債權存在，依舉證責任分配法則，自應先由主張該
    債權存在之被告負舉證之責（最高法院101年度台上字第904
    號判決要旨參照）。查上訴人主張被上訴人在系爭執行事件
    所聲明系爭抵押權擔保之系爭借款債權不存在等情，既為被
    上訴人否認，依前開說明，自應由被上訴人就系爭借款債權
    存在一節，負舉證之責。
㈡、系爭抵押權擔保之債權是否存在？
　⒈按金錢借貸契約，固屬要物契約，應由貸與人就交付金錢之
    事實負舉證之責，惟若貸與人提出借用人自己製作之文書已
    載明積欠借款之事實者，應解為貸與人就要物性之具備，已
    盡舉證責任（最高法院101年度台上字第566號判決意旨參照
    ）。且按私文書經公證人認證者，推定為真正，民事訴訟法
    第358 條定有明文。再按各當事人就其所主張有利於己之事
    實，均應負舉證之責，故一方已有適當之證明者，相對人欲
    否認其主張，即不得不更舉反證（最高法院19年上字第2345
    號裁判意旨參照）。
　⒉依上開三之㈡所示，李金城、被上訴人接續收執林嘉圖於99年
    5月17日出具之系爭聲明書，其內容為：「查本人（即林嘉
    圖）提供新店市○○段○○○段00000地號土地設定抵押權擔保及
    在八十六年九月三日向李金城借用新台幣捌佰貳拾萬元並提
    供同小段299、300、301-1、301-2地號土地設定抵押權擔保
    ，上開借款自八十六年九月三日起即未再給利息給李金城，
    特此聲明。立聲明書(借款人)：林嘉圖」，其後有林嘉圖簽
    名，此經公證人於99年5月17日認證（原審卷第259至271頁
    ），堪認系爭聲明書為林嘉圖交付李金城，用以證明其所載
    借款債權存在之執據，應屬私文書證，且依民事訴訟法第35
    8條規定推定為真正，上訴人主張系爭聲明書性質為林嘉圖
    之書面證言，且其上無李金城之簽名，無證據能力云云，委
    不可採。揆諸上開⒈說明，系爭聲明書足以證明林嘉圖於86
    年9月3日向李金城借款820萬元，雙方成立820萬元之消費借
    貸債權債務關係，且林嘉圖提供土地設定抵押權予李金城擔
    保清償該820萬元借款。
　⒊上訴人固以系爭聲明書所載林嘉圖設定抵押權之土地段名為
    「00段000段」212-2、299、300、301-1、301-2地號土地，
    與系爭土地不同一節，主張系爭聲明書與系爭抵押權無關云
    云。然依上開三之㈣所示，00段000段301-1、301-2、212-2
    地號土地於地籍上不存在，且林嘉圖名下無直潭段「直潭小
    段」301、300、299地號土地；反之，系爭土地重測前地號
    為新北市○○區○○段○○○○段○000○000○00000○00000地號土地，
    與系爭聲明書所載之土地「地號號碼」及區域「新北市00區
    00段」均相同；再對照系爭聲明書所載借款金額820萬元及
    提供系爭土地設定抵押權以擔保該借款債務之日期為86年9
    月3日，核與系爭抵押權登記擔保債權本金最高限額820萬元
    及存續期間起始日86年9月3日相符，此有系爭土地登記第二
    類謄本影本可稽(原審卷第95至113頁），被上訴人抗辯：林
    嘉圖出具系爭聲明書時，將地段誤載為「直潭小段」，並漏
    載301地號土地等語，應屬有據，堪可採信。上訴人前開主
    張，自不足採。
　⒋林嘉圖於86年9月3日以系爭土地設定系爭抵押權登記予李金
    城，依民法第759條之1規定：「不動產物權經登記者，推定
    登記權利人適法有此權利」，自可推定李金城就系爭抵押權
    有適法之權利。參以林嘉圖在系爭抵押權存續期間內對李金
    城負有820萬元之借款債務，自為系爭抵押權所擔保。又林
    嘉圖前配偶暨原遺產管理人黃宋宙於108年7月8日以存證信
    函主動通知被上訴人陳報債權金額，經被上訴人於108年7月
    19日函覆林嘉圖於86年9月5日起至116年9月2日止，陸續向
    李金城借款11,126,000元等語（上開三之㈢），且黃宋宙就
    被上訴人聲請強制執行系爭土地，並向執行法院陳報林嘉圖
    積欠李金城債務一情未曾異議或反對，業據本院調取系爭執
    行事件卷核閱無訛，堪認被上訴人實行系爭抵押權時，所擔
    保之上開820萬元借款債權確定存在。是被上訴人就系爭分
    配表所載其等之優先債權存在乙節，已盡舉證之責，上訴人
    未提出反證，空言主張系爭抵押權擔保之債權不存在云云，
    自不可取。
㈢、系爭借款債權之請求權是否因時效完成而消滅？系爭抵押權
    是否因除斥期間屆滿未實行而消滅？系爭分配表是否應剔除
    被上訴人受分配金額？
  ⒈按請求權因15年間不行使而消滅。但法律所定期間較短者，
    依其規定；消滅時效，自請求權可行使時起算；消滅時效，
    因承認而中斷；時效中斷者，自中斷之事由終止時，重行起
    算；以抵押權擔保之債權，其請求權已因時效而消滅，如抵
    押權人，於消滅時效完成後，5年間不實行其抵押權者，其
    抵押權消滅，民法第125條、第128條前段、第129條第1項第
    1款、第137條第1項、第880條分別定有明文。次按請求權定
    有清償期者，自期限屆滿時起即可行使，依民法第128條規
    定，其消滅時效應自期限屆滿時起算（最高法院28年上字第
    605號、29年上字第1489號裁判要旨參照）。
  ⒉上訴人主張系爭借款債權之請求權消滅時效自86年9月3日起
    算於101年9月3日因15年時效完成而消滅，李金城未於其後5
    年間實行抵押權，系爭抵押權已經消滅一節，為被上訴人否
    認。查系爭抵押權登記所擔保債權之「清償日期：依照各該
    契約約定」，此有土地謄本影本可稽(原審卷第95至113頁）
    ，惟系爭抵押權設定登記資料已因逾保存年限而銷毀，此有
    新北市新店地政事務所111年1月27日函文可稽（本院卷第57
    頁），且李金城、林嘉圖分別於107年5月3日、105年10月21
    日死亡，系爭聲明書亦未記載系爭借款債務之清償日期，被
    上訴人復未提出其他事證，以證明林嘉圖與李金城約定系爭
    借款之清償期，應認上訴人主張系爭借款債權請求權時效自
    86年9月3日起算為可採。
  ⒊林嘉圖於99年5月17日出具系爭聲明書載明其於86年9月3日向
    李金城借款820萬元一情，顯屬對系爭借款債權之承認，依
    前開1.說明，系爭借款債權請求權消滅時效於99年5月17日
    因林嘉圖承認而中斷，重行起算15年，應至114年5月17日始
    時效完成。從而，被上訴人於108年9月17日實行系爭抵押權
    ，系爭借款債權請求權尚未罹於時效，系爭抵押權自無民法
    第880條所定因除斥期間屆滿而消滅之情形，則系爭分配表
    所列被上訴人優先受償之債權，並無不合。上訴人依強制執
    行法第41條第1項前段規定，請求將系爭分配表所示被上訴
    人受分配之次序3執行費7萬3,990元、次序4第1順位抵押權6
    56萬7,664元，均應予剔除，不得列入分配，應屬無據。
五、綜上所述，上訴人依強制執行法第41條第1項規定，請求將
    系爭分配表所示被上訴人受分配之次序3執行費7萬3,990元
    、次序4第1順位抵押權656萬7,664元，均應予剔除，不得列
    入分配，為無理由，應予駁回。原審為上訴人敗訴之判決，
    核無不合。上訴意旨指摘原判決不當，求予廢棄改判，為無
    理由，應駁回其上訴。
六、本件事證已臻明確，兩造其餘攻擊防禦方法及所提證據，經
    審酌，核與本件判決結果不生影響，爰不再逐一論述，附此
    敘明。
七、據上論結，本件上訴為無理由，依民事訴訟法第449條第1項
    、第78條，判決如主文。
中　　華　　民　　國　　111 　年　　8 　　月　　23　　日
                    民事第二十一庭
                        審判長法  官  翁昭蓉
                              法  官  鍾素鳳
                              法  官  羅惠雯
正本係照原本作成。
不得上訴。
中　　華　　民　　國　　111 　年　　8 　　月　　23　　日
   　　　　　　　　　　　 　　書記官　洪秋帆